【裁判字號】    99,交聲,1875
【裁判日期】    990714
【裁判案由】    聲明異議
【裁判全文】
臺灣高雄地方法院交通事件裁定        99年度交聲字第1875號
原處分機關  交通部公路總局高雄區監理所
代  表  人  劉育麟
異  議  人
即受處分人  甲○○
上列異議人即受處分人因違反道路交通管理處罰條例案件，對於
交通部公路總局高雄區監理所民國99年6月24日所為之裁決處分
（案號：高監營裁字第裁80-N00000000號）聲明異議，本院裁定
如下：
    主  文
原處分撤銷。
甲○○汽車駕駛人，駕駛汽車經測試檢定酒精濃度超過規定標準
，應吊扣其普通重型機車駕駛執照拾貳月及接受道路交通安全講
習。
    理  由
一、聲明異議意旨略以：異議人即受處分人甲○○（下稱異議人
    ）因酒後騎乘機車被警察酒測，已由檢察官緩起訴，並命向
    國庫支付新臺幣（下同）50,000元，本人已於民國98年3 月
    2 日繳清；事隔一年，又接到監理所裁決書，需支付45,000
    元，異議人目前經濟較困難，請求撤銷罰單等語。
二、按一行為同時觸犯刑事法律及違反行政法上義務規定者，依
    刑事法律處罰之，但其行為應處以其他種類行政罰或得沒入
    之物而未經法院宣告沒收者，亦得裁處之；前項行為如經不
    起訴處分或為無罪、免訴、不受理、不付審理之裁判確定者
    ，得依違反行政法上義務規定裁處之；行政罰法第26條定有
    明文。此乃明定對於人民違反公法上義務之行為，除因處罰
    之性質與種類不同，必須採用不同方法而為併合處罰，以達
    行政目的所必要者外，不得重複處罰之原則，以落實大法官
    釋字第503 號解釋揭示「一行為不得重複處罰」之現代民主
    法治國家之基本原則，依其立法理由所載：「一行為同時觸
    犯刑事法律及違反行政法上義務規定時，由於刑罰與行政罰
    同屬對不法行為之制裁，而刑罰之懲罰作用較強，故依刑事
    法律處罰，即足資警惕時，實無為一事二罰再處行政罰之必
    要。且刑事法律處罰，由法院依法定程序為之，較符合正當
    法律程序，應予優先適用。但罰鍰以外之沒入或其他種類行
    政罰，因兼具維護公共秩序之作用，為達行政目的，行政機
    關仍得併與裁處」，甚為明瞭。依刑事訴訟法第253 條之1
    規定之緩起訴處分，其中檢察官命被告為金錢給付部分，並
    得為民事強制執行名義，受處分人因緩起訴處分而剝奪其財
    產權，主觀上此一金錢給付義務具有強制性、懲罰性，雖不
    若易科罰金係以支付金錢作為自由刑之替代，惟經由緩起訴
    處分條件之履行，使其免於遭檢察官發動起訴程序，仍具有
    替代刑罰之效果，廣義而言，應屬實質刑事法律處罰，而有
    行政罰法第26條第1 項一事不二罰規定之適用。至於法務部
    雖曾函釋認為行政罰法第26條第2 項所稱不起訴處分，係包
    括緩起訴處分在內，然緩起訴處分雖使被告免於刑事訴追，
    而與不起訴處分具有相同之效果，惟刑事訴訟法第253 條之
    1 第1 項係民國91年2 月8 日增訂，行政罰法則於94年2 月
    5 日公布，制定在後之行政罰法第26條第2 項僅臚列不起訴
    處分或無罪、免訴、不受理、不付審理之裁判確定者，而未
    將緩起訴處分納入，應係立法者有意排除，而非法律漏洞。
    且緩起訴處分既非不能證明行為人之犯罪事實，且有支付一
    定金額之實質處罰，自與行政罰法第26條第2 項列舉之不起
    訴處分等情形迥然有別，是仍無從遽為比擬而為相同之處置
    。否則，刑事被告經法院循審判程序判處罰金或得以易科罰
    金之拘役或有期徒刑，均得援用行政罰法第26條第1 項之規
    定，免於處以行政秩序罰之雙重不利益；至於藉由緩起訴處
    分而節省司法資源者，在基於實質懲罰目的而其財產權遭受
    剝奪之餘，卻仍需繳納一定金額之行政罰鍰，其結果勢必降
    低刑事被告接受緩起訴處分之意願，造成反噬緩起訴處分替
    代繁複刑事審判程序之制度性機能。行政罰法第26條第2 項
    既未將緩起訴處分列舉其中，本於例外規定從嚴解釋之法理
    ，自不能將條文中不起訴處分之範圍，擴及於性質顯不相同
    之緩起訴處分。
三、查本件異議人於97年11月23日飲酒後仍騎乘車牌號碼PYV-53
    6 號重型機車上路，於同日21時21分許行經高雄縣林園鄉○
    ○路○段155 之5 號前為警攔查，測得其呼氣中酒精濃度值
    為0.86毫克/ 公升，足認已達不能安全駕駛動力交通工具之
    程度，而依法舉發；其刑事公共危險之犯罪，業經臺灣高雄
    地方法院檢察署檢察官以97年度偵字第34458 號為緩起訴處
    分確定，並已履行緩起訴處分所附征收50,000元之條件。惟
    原處分機關仍裁處異議人45,000元之罰鍰，並吊扣重型機器
    腳踏車駕駛執照12個月及施以道安講習等情，有舉發通知單
    、高監營裁字第裁80-N00000000號裁決書、上開緩起訴處分
    書、臺灣高等法院高雄分院檢察署98年度上職議字第234 號
    處分書及臺灣高等法院被告前案紀錄表等附卷可稽。異議人
    違反道路交通管理處罰條例第35條第1 項之情節雖甚明確，
    惟異議人上開酒後駕車之行為，係屬同時觸犯刑事法律及違
    反行政法上義務規定之行為，且前經緩起訴處分確定，異議
    人並已給付50,000元，應可認已產生實質刑罰之效果。揆諸
    行政罰法第26條規定與前揭說明，原處分機關對異議人上開
    酒後駕車之違規行為為裁罰時，除其行為應處以「其他種類
    行政罰」，即吊扣駕駛執照、道路交通安全講習，仍得予以
    裁處外，自不得就該同一違規事實再處以「罰鍰」，原處分
    再予裁處異議人罰鍰45,000元，與法自屬有違。
四、又異議人聲明異議意旨，雖未就原處分所處吊扣駕駛執照及
    道路安全講習處分部分表示異議，惟聲明異議應以交通違規
    行為為標的，非以處罰項目為範圍，異議人雖僅就部分處罰
    項目異議，然其餘處罰項目與其交通違規行為是否存在既無
    從分離，本院自應併予審理；且吊扣駕駛執照及施以道安講
    習均屬行政罰法第26條第1 項但書所規定「其他種類行政罰
    」之屬，並無違反一事不二罰之問題，而仍得加以裁罰。是
    以，本件異議人飲酒後，酒精濃度超過規定標準而駕車違反
    道路交通管理處罰條例第35條第1 項第1 款規定，另應依上
    開規定裁處吊扣普通重型機器腳踏車駕駛執照12個月，及依
    同條例第24條第1 項第2 款施以道安講習，此部分之裁處並
    無違誤。
五、綜上，原處分機關裁處異議人吊扣普通重型機器腳踏車駕駛
    執照12個月及施以道安講習部分，固屬有據，然原處分機關
    裁處異議人罰鍰45,000元之行政罰，則於法未合，是原處分
    既有此部分瑕疵，自無可維持，應由本院將原處分撤銷，並
    依道路交通管理處罰條例第35條第1 項第1 款、第24條第1
    項第2 款之規定，自為裁定如主文第2 項所示。
六、依道路交通案件處理辦法第20條前段，道路交通管理處罰條
    例第35條第1 項第1 款、第24條第1 項第2 款，裁定如主文
    。
中    華    民    國    99    年    7     月    14    日
                  交通法庭    法  官  謝宗翰
以上正本證明與原本無異。
如不服本裁定，應於收受送達後5 日內向本院提出抗告狀。
中    華    民    國    99    年    7     月    15    日
                              書記官  李宗諺

司法院資訊處製作；財團法人民間司法改革基金會備份。
